【裁判字號】    98,建,10
【裁判日期】    981208
【裁判案由】    給付工程款
【裁判全文】
臺灣臺北地方法院民事判決                98年度建字第10號
原      告  力拓營造股份有限公司
法定代理人  乙○○
原      告  東元電機股份有限公司
法定代理人  丙○○
原      告  三門聯合建築師事務所
法定代理人  甲○○
共      同
訴訟代理人  謝佳伯律師
複代理人    張雯雯律師
被      告  內政部營建署
法定代理人  丁○○
訴訟代理人  何兆龍律師
上列當事人間請求給付工程款事件，本院於民國98年11月25日言
詞辯論終結，判決如下：
    主  文
原告之訴及假執行之聲請均駁回。
訴訟費用由原告負擔。
    事實及理由
一、按訴狀送達後，原告不得將原訴變更或追加他訴，但請求之
    基礎事實同一者、不甚礙被告之防禦及訴訟終結者，不在此
    限，民事訴訟法第255條第1項第2款、第7款分別著有規定。
    本件原告於起訴狀之訴之標的為工程契約第13條第1項約定
    、民法第491條第1項規定、民法第148條第2項規定，嗣追加
    民法第227條之2第1項規定，其訴雖有追加，被告並為反對
    之表示，惟追加之訴與原訴所涉及之基礎事實均屬同一（原
    告於施作經濟部南港展覽館新建工程【下稱系爭工程】時挖
    掘出混凝土塊、磚塊、塑膠類及木頭等物，其清運費用是否
    應由被告負擔），僅是適用法律關係有所不同，且不甚礙被
    告之防禦及訴訟終結，核與前揭規定相符，故予准許，合先
    陳明。
二、原告起訴主張：原告於民國93年2月13日與被告簽訂工程契
    約，由原告承攬系爭工程，然原告力拓營造股份有限公司（
    下稱力拓公司）於進行工區整地時，陸續於基地地表下1公
    尺處開始，挖掘出數量甚多之混凝土塊、磚塊、塑膠類及木
    頭等營建廢棄物，所需處理費用龐大，原告力拓公司乃於94
    年3月11日函知監造單位及被告北區工程處上開情形，經濟
    部國際貿易局（下稱國貿局）為此於94年4月22日召開會議
    ，會中決議：「…爰擬向台灣肥料股份有限公司暫時借用緊
    鄰之空地，做為臨時堆置之用，俾供本部（局）立即委請公
    正第三單位評估上開營建混合物等之數量，並由統包商迅速
    運往再利用機構處理…」，原告力拓公司乃依會議決議結果
    為系爭營建混合物之處理。被告嗣於94年8月19日召開系爭
    工程相關問題研商會議，會議決議：「一、有關營建混合物
    比例部分委請大地工程技師公會儘速確定數量，俾利估算所
    需增加之處理費用金額。二、本案鑑定結果完成後，國貿局
    將徵詢法律顧問意見，如台肥公司或台北市土地重劃大隊在
    實務及法律上可不必負擔相關處理費用，請依行政程序簽陳
    部次長建議本案工程準備金支付」，故為確定該混合物之數
    量，兩造分別於94年7月13日、94年10月6日、95年2月16日
    、95年6月28日會同相關機關人員及台北市大地工程技師公
    會共進行4次會勘，確認營建混合物數量共計為30,365立方
    公尺，扣除土方後之垃圾（即本件之營建廢棄物）數量共計
    有20,600立方公尺，原告並已於95年7月23日全部清運完畢
    。其後監造單位於95年7月25日函知被告，本件營建混合物
    之事實與數量經4次會勘已獲確認完成，關於其相關費用部
    分應依原契約規定辦理，新增項目部分鑒請與統包商另行辦
    理議價程序，原告力拓公司乃於95年9月19日向被告請求辦
    理追加營建混合物處理費用，經監造單位審查後，工程費用
    為新臺幣（下同）44,432,572元，但其新增項目部分之單價
    ，認應依約辦理議價程序，以符契約精神，嗣原告於96年8
    月15日向行政院公共工程委員會申請調解，調解委員為了解
    原告處理營運混合物之數量，令原告委請會計師就原告所提
    相關單據進行查核，經會計師及技師公會鑑定結果，原告處
    理營建混合物之費用共計41,312,235元為合理，被告自應給
    付原告此一費用，詎被告竟以系爭工地現況於決標前後並無
    改變，契約亦無特殊規定開挖與廢棄之處理方式，即不論開
    挖與廢棄之土質種類為何，均應由原告負責，拒絕辦理契約
    變更追加，然原告於投標前無從知悉系爭工地地下埋有大批
    營建混合物，此部分風險不應由原告負擔，且本件工地現場
    挖出之營建混合物，非屬工程契約第17條第4項約定之剩餘
    土方，又本件費用之鑑定方法及鑑定數量均經被告同意，被
    告依工程契約第13條第1項約定、民法第491條第1項規定、
    民法第227條之2第1項情事變更原則之規定、民法第148條第
    2項誠信原則之規定，自應給付原告清運營建混合物之費用
    ，為此提起本件訴訟。並聲明：(1)被告應給付原告41,312,2
    35元，及自95年9月20日起至清償日止，按週年利率百分之5
    計算之利息。(2)願供擔保，請准宣告假執行。
三、被告之抗辯：
  (一)由工程契約第4條第1、2、3項可證，原招標文件中之「地質
    鑽探報告」應是參考性質，此見第2項中「…由甲方（即被
    告）提供參考」及第3項「乙方（即原告）應依建築技術規
    則規辦理基地地質鑽探、試驗及測量」可稽，蓋如原招標文
    件之鑽探報告非參考性質，那麼何需約定原告於立約後應辦
    理地質鑽探等事項？顯見原告需負擔基地地表下之風險承擔
    ，換言之，本件工程既然為統包工程，兼諸原告為有經驗之
    承商，於評估一切風險及成本控管下，豈能於得標後，於未
    變更合約之情形下，於總價金外再為請求？如此顯與上開約
    定不符，且有違統包之原則。次查，依工程契約第6條第3項
    第1款後段「…惟總價不可變更」，第3項第2款前段「本工
    程以固定契約價金總額及統包方式由乙方承攬設計及施工…
    」，第6項「契約價金採總額結算給付」，及原告並無契約
    第6條第1項及第9項各款情形，更證明原告所請是在原合約
    給付範圍內。又依起訴狀所載，原告也認為所施作者是基於
    原承攬關係，僅是其認為是追加工項而須變更，惟查契約第
    14條第1項第4款「本工程施工估驗款採實體完成方式計價，
    分為下列階段：(1)基礎完成」，而所謂基礎完成，需有含開
    挖、運輸、棄置等程序，此另見第9條更可知，故何來新增
    工項而須追加？易言之，原告所施作者為原合約範圍內之工
    項，無須變更，既無須變更，即無系爭款項之請求。
  (二)就原告所主張之請求權基礎說明如下：
  1.工程契約第13條第1項第1款、第3款：此請求權是於契約有
    變更時才有其適用，惟本件並無契約變更之情，所以原告主
    張此條款並不適法，然如鈞院認為原告主張有理，那麼依原
    合約第14條第1項第4款(1)之約定，系爭營建混合物應屬於基
    礎完成時即可請求之部分（否則如何完成(2)結構體地下室樓
    板），而依該次工程款請款時日為95年5月25日，參諸民法
    第127條第7款、第505條第2項規定，事實上原告本件之請求
    已罹於時效，縱依原證23所示95年7月23日為第4次清運，那
    麼就該次清運之工程款也釐於時效，何況第1、2、3次清運
    ？
  2.民法第148條第2項並非請求權基礎。
  3.民法第491條第1項：此部分應由原告舉證，蓋如前所述，系
    爭工程既然是統包，那麼原告如何證明彼時施作有民法第49
    1條第1項之情形？且其應舉證者應是施作之前或同時即有此
    主觀要件，否則施作後再為請求恐與該條項規定不符，又原
    告主張此顯與工程契約上之請求有間，蓋其既主張原合約請
    求權即是依原承攬關係，何來依民法第491條第1項主張新的
    承攬關係？惟如鈞院認可，那麼因系爭工程無須交付，應於
    每一次挖、運、棄時即應計價，此見民法第505條第1項自明
    ，原告所請顯罹於時效。
  4.民法第227條之2第1項：被告除已表明不同意追加外，事實
    上本件也無該條之適用，蓋本工程自招標到原告得標、簽約
    ，原地貌皆未改變，何來情事變更？本件糾紛很清楚是地質
    鑽探應為何方為之，易言之，是屬於那一造之合約義務，如
    鈞院認為被告前狀所稱是原告之合約義務可採，即無本件之
    請求，倘鈞院認是被告義務也應是民法第507條之情形，惟
    依同法第514條第2項規定，原告也罹於時效，退萬步言，如
    鈞院認有情事變更之情形，那麼其所請求者也是工程款本質
    ，自有前述2年短期時效之情形。並聲明：如主文第1項所示
    。
四、兩造不爭執之事實：
  (一)原告向被告承攬系爭工程，兩造於93年2月13日簽訂工程契
    約。
  (二)原告於整地時，在基地地表下挖掘出混凝土塊、磚塊、塑膠
    類及木頭等物。
五、本件應探究者為：原告依工程契約第13條第1項約定、民法
    第491條第1項規定、民法第227條之2第1項規定、民法第148
    條第2項規定請求被告給付清運費用41,312,235元，有無理
    由？茲分述如下：
  (一)工程契約第13條第1項約定：「甲方（即被告）於必要時得
    通知乙方（即原告）變更契約。除契約另有約定外，乙方於
    接獲甲方通知後應向甲方提出契約標的、價金、履約期限、
    付款期程或其他契約內容須變更之相關文件（第1款）。乙
    方於甲方接受其所提出須變更之相關文件前，不得自行變更
    契約…（第2款）。甲方於接受乙方所提出須變更之事項前
    ，即請求乙方先行施作或供應，其後未依原通知辦理契約變
    更或僅部分辦理者，應補償乙方所增加之必要費用。本工程
    因事實需要，甲方有隨時書面通知乙方辦理契約變更之權利
    ，乙方不得拒絕…（第3款）」（見卷(一)第17頁背面），同
    條第4項約定：「契約之變更，需經甲、乙雙方合意作成書
    面紀錄並簽名或蓋章」（見卷(一)第18頁正面），由上可知，
    工程契約就契約內容之變更要求以嚴謹、慎重之程序為之，
    亦即被告須先以書面通知原告辦理契約變更之旨，原告於接
    獲被告通知後應提出契約內容須變更之相關文件，原則上俟
    被告接受，兩造作成書面紀錄並簽名或蓋章後，始能算契約
    變更完成，例外則係於被告接受原告所提出須變更之事項前
    ，即請求原告先行施作或供應，其後又未辦理契約變更，此
    際原告得請求被告補償所增加之必要費用。而在本件，並未
    有任何被告通知原告辦理契約變更之書面文件，原告也未曾
    向被告提出契約標的、價金、履約期限、付款期程或其他契
    約內容須變更之相關文件，原告雖主張：經濟部國貿局於94
    年4月22日召開會議，會中決議：「…爰擬向台灣肥料股份
    有限公司暫時借用緊鄰之空地，做為臨時堆置之用，俾供本
    部（局）立即委請公正第三單位評估上開營建混合物等之數
    量，並由統包商迅速運往再利用機構處理…」，被告另於94
    年8月19日召開系爭工程相關問題研商會議，會議決議：「
    一、有關營建混合物比例部分委請大地工程技師公會儘速確
    定數量，俾利估算所需增加之處理費用金額。二、本案鑑定
    結果完成後，國貿局將徵詢法律顧問意見，如台肥公司或台
    北市土地重劃大隊在實務及法律上可不必負擔相關處理費用
    ，請依行政程序簽陳部次長建議本案工程準備金支付」，有
    會議紀錄2份在卷可稽（見卷(一)第37、94至96頁），然上開
    文件僅為相關單位於開會中作成決議之會議紀錄，且究其內
    容僅係促請統包商（即原告）迅速將營建混合物運往再利用
    機構處理，是否涉及兩造間工程契約之變更並未提及，另相
    關處理費用之經費來源、由何人負擔等節亦均待徵詢法律顧
    問意見，並未有明確之結論，顯難認係被告通知原告辦理契
    約變更之書面文件，是以本件與工程契約第13條第1項約定
    內容之情形並不相符，原告據此請求被告補償清運費用，自
    無足取。
  (二)按民法第491條第1項規定：「如依情形，非受報酬即不為完
    成其工作者，視為允與報酬」，該條文係指定作人與承攬人
    間就承攬人應為定作人完成之工作已有合意，而對定作人是
    否給付報酬、報酬額若干未為合意，又依該工作性質可認承
    攬人非受報酬即不為完成其工作，此時依該條文定作人已視
    為允與報酬，至該報酬額若干則依民法第491條第2項規定定
    之。然在公共工程領域（尤其是公告金額以上之工程定作）
    ，應認並無該條文之適用，蓋報酬之多寡，乃為決定哪一廠
    商得以得標之重要因素，倘機關與廠商間得以該條文而謂承
    攬契約業已成立，廠商並可據此向機關請求報酬，則政府採
    購法有關招標、投標、開標、決標之相關規定，將形同具文
    ，顯有違公共秩序，並違背依公平、公開採購程序之政府採
    購制度。故在本件，原告如認清運混凝土塊、磚塊、塑膠類
    及木頭等物乙情，乃工程契約之變更、追加，或有契約價金
    應予調整之情事，本應循工程契約之相關約定予以處理（惟
    本件與工程契約第13條第1項所約定之契約變更情形並不相
    符，業如前段所述），若認已為工程契約約定以外之範疇，
    而依民法第491條第1項規定請求被告給付清運報酬，依上說
    明，不能准許。
  (三)再按民法第227條之2第1項規定：「契約成立後，情事變更
    ，非當時所得預料，而依其原有效果顯失公平者，當事人得
    聲請法院增、減其給付或變更其他原有之效果」，而所謂情
    事變更，係指債之關係成立後，其成立當時之環境或基礎有
    所變動而言，又該變動應非契約成立當時所得預料，且純屬
    客觀之事實，當無因可歸責於當事人之事由所引起之事例（
    最高法院94年台上字第898號判決、94年台上字第2367號判
    決意旨參照）。兩造簽訂工程契約後，縱然原告於整地時，
    在基地地表下挖掘出混凝土塊、磚塊、塑膠類及木頭等物，
    然上開物件存在基地地表之下，時日已久，顯非於93年2月
    13日兩造簽訂工程契約之後方始發生，自難認有何情事變更
    之情形，而原告復未能提出還有何「債之關係成立後，其成
    立當時之環境或基礎於客觀上有所變動」之事實，是原告依
    民法第227條之2第1項情事變更之規定對被告有所請求，亦
    難憑採。
  (四)末按所謂訴訟標的，係指為確定私權所主張或否認之法律關
    係，欲法院對之加以裁判者而言。而法律關係，乃法律所定
    為權利主體之人，對於人或物所生之權利或義務關係，如為
    給付之訴，在實體法上須以可以作為請求權基礎之完全性條
    文（具備構成要件及法律效果之法條）始足當之。至於誠信
    原則、衡平原則、法理、平等互惠等法律原則或法源，並非
    訴訟標的（最高法院97年台上字第969號判決意旨參照），
    是原告以民法第148條第2項誠信原則之規定作為訴訟標的，
    請求被告給付清運費用41,312,235元，依上說明，於法無據
    。
六、從而，原告依工程契約第13條第1項約定、民法第491條第1
    項規定、民法第227條之2第1項規定、民法第148條第2項規
    定請求被告應給付原告41,312,235元，及自95年9月20日起
    至清償日止，按週年利率百分之5計算之利息，洵屬無據，
    應予駁回。原告之訴既經駁回，其假執行之聲請，已失所附
    麗，應併予駁回。
七、本件事證已臻明確，兩造其餘攻防方法及所提證據，業經審
    酌，核與本件判決結果無影響，爰不逐一論述，併此敘明。
八、據上論結，本件原告之訴為無理由，依民事訴訟法第78條，
    判決如主文。
中    華    民    國    98    年    12    月    8     日
                  民事第四庭  法  官  張文毓
以上正本係照原本作成。
如對本判決上訴，須於判決送達後20日內向本院提出上訴狀（須
附繕本）。
中    華    民    國    98    年    12    月    8     日
                              書記官  賴敏慧

司法院資訊處製作；財團法人民間司法改革基金會備份。
